【裁判字號】    89,上更(一),260
【裁判日期】    900628
【裁判案由】    妨害自由等
【裁判全文】
臺灣高等法院高雄分院刑事判決                八十九年度上更(一)字第二六號
    上  訴  人  臺灣高雄地方法院檢察署檢察官
    被      告  乙○○
右上訴人因被告妨害自由案件，不服臺灣高雄地方法院八十五年度易字第八七一一號
中華民國八十六年三月三日第一審判決（起訴案號：臺灣高雄地方法院檢察署八十五
年度偵字第一一七八三號），本院判決後，經最高法院發回更審，本院判決如左：
      主  文
原判決關於乙○○部分撤銷。
乙○○共同私行拘禁，累犯，處有期徒刑捌月。
      事  實
一、乙○○於民國八十二年十二月間，因走私案件，經臺灣基隆地方法院判處有期徒
    刑六月確定，於八十三年十二月三日執行完畢，因其於八十五年四月十五日，欲
    向甲○○借款新台幣（下同）五萬元，在高雄市前金區○○○路五四三號地下室
    「方鄰卡拉ＯＫ店」內，將其所有之勞力士手錶交予甲○○，做為借款之擔保物
    ，詎甲○○竟將上開手錶侵占入己，嗣後亦未將五萬元借予乙○○，並逃匿無蹤
    ，而心生不滿，而四處找尋甲○○解決。八十五年五月十二日（星期日母親節）
    晚間十一時許，乙○○與其妻蔡周華美相約至高雄市鼓山區西子灣「錢嫂海產店
    」吃消夜時，適甲○○亦與其房東陳美華至該店宵夜（甲○○係駕駛其車號ＥＬ
    －一九一二號自用車載陳美華至該店），甲○○因其房東陳美華在場，恐乙○○
    當陳美華之面指責其上述借款未還手錶之事，場面將甚為尷尬，乃輕聲向乙○○
    示意至店外談，乙○○與甲○○即至店外談，因甲○○0表示錶在台中無法取回
    ，乙○○至為惱怒，乃打電話至上述其經營之方鄰卡拉ＯＫ店，叫店內服務生陳
    明宏偕同二、三人開車至錢嫂海產店，陳明宏乃約二名不詳姓名之成年男子，由
    陳明宏開車至錢嫂海產店（陳美華與乙○○之妻蔡周華美則留在店內未外出，故
    陳美華並不知發生何事），到達後，甲○○表示其要開車與乙○○一同至方鄰卡
    拉ＯＫ店，乙○○表示找甲○○不容易，不同意由甲○○開車，其中與陳明宏同
    到現場之不詳姓名二人各牽甲○○一隻手坐上陳明宏所駕駛之車（乙○○亦上車
    坐，坐於甲○○右方），將甲○○載至上揭芳鄰卡拉ＯＫ店，（陳美華與蔡周華
    美則仍留在錢嫂海產店，約過半小時，蔡周華美乃向陳美華表示，甲○○與乙○
    ○出去談事情，被小弟帶走，不會回來，而由蔡周華美載陳美華回家），至該店
    左邊包廂後，乙○○隨即以傷害甲○○為實施強暴剝奪甲○○行動自由之犯意，
    教唆陳明宏及另三名不詳姓名成年男子毆打甲○○，陳明宏及該三名不詳姓名成
    年男子因而共同基於傷害之犯意，出手毆打甲○○，致甲○○受有背部擦傷四×
    ０．三公分、二×０．一公分，左眼眶瘀血傷，左手瘀血傷四×三公分，左肩擦
    傷五×四．五公分，右顳部一．五×一．五公分擦傷，右手瘀血傷一．五〤一．
    五公分等之傷害。乙○○並囑店內一名不詳姓名之員工看管甲○○，該名不詳姓
    名之員工，明知甲○○係乙○○自外載回方鄰卡拉ＯＫ，竟與乙○○基於妨害甲
    ○○行動自由之意思，看管甲○○，而將甲○○拘禁在該包廂內，其後經乙○○
    責問，得知先前質押之手錶在花名唐薇之鄭永貞處，乙○○乃於同月十三日上午
    七時許，通知已下班返家之陳明宏再回到芳鄰卡拉ＯＫ店開車載乙○○之妻蔡周
    華美到高雄市○○區○○路一三八號十一樓之二鄭永貞住處欲取回，鄭永貞再以
    電話與在芳鄰卡拉ＯＫ店之甲○○確認後將手錶交陳明宏、蔡周華美取回交付乙
    ○○，乙○○取回在鄭永貞之手錶後，即承上妨害甲○○自由之犯意，以「我僱
    用五名小弟找你，費用一人一天五千元，一天要二萬五千元，已找了一個多月，
    所有的費用由你負」為由，要求甲○○打電話向其親友調借七十五萬元，甲○○
    乃在芳鄰卡拉ＯＫ店打電話至台北市其兄李如松處表明欲向李如松借款七十五萬
    元，李如松一早接到甲○○要借鉅款之電話，且甲○○與李如松講電話中，有人
    搶接甲○○電話，表示甲○○欠其七十五萬元，故李如松深覺怪異，而未允借款
    ，同日十一時許，甲○○為求脫身，佯稱要北上向其中李如松拿錢，乙○○並稱
    其欲一同前往，當時看管甲○○之不詳姓名男子亦下班，甲○○始恢復行動自由
    ，同日中午十二時許許，甲○○及駕駛其原停在錢嫂海產店附近之ＥＬ－一九一
    二號自用車（甲○○被拘禁期間，由乙○○之員工持甲○○之鑰匙駛至方鄰卡拉
    ＯＫ店），載乙○○經由中山高速公路北至上，約下午一時許至仁德休息站時趁
    乙○○下車購買食物，乘機駕車逃逸，並向警方報案，甲○○自被載到方鄰卡拉
    ＯＫ店起至恢復行動自由止，計被剝奪行動自由約十二小時。
三、案經甲○○訴由高雄市政府警察局新興分局交移送臺灣高雄地方法院檢察署檢察
    官偵查起訴。
      理  由
一、訊之被告乙○○矢口否認認有右揭犯行，乙○○辯稱，甲○○怕其房東知情，自
    願與伊至芳鄰卡拉ＯＫ店談還手錶之事，且到芳鄰卡拉ＯＫ店時，他亦有叫小姐
    坐喝酒，伊並無控制其行動自由，他的傷可能是自己跌傷的，又至台北是他要
    去借錢，伊跟去，係為其太太叫貨，並沒有限制其行動，否則在高速公路收費站
    即可喊叫求救云云。
二、然查：
（一）右揭被告與陳明宏及不詳姓名之成年男子二人，將被告帶回芳鄰卡拉ｏｋ店後
      ，被告即教唆陳明宏及不詳姓名共三人毆打甲○○，並將甲○○拘禁於店內，
      直至同日上午十一時許行動自由始得恢復等情，業據被害人甲○○於於原審供
      稱「（幾人打你？）起初三個後來又多一個」、「除陳明宏外三人我不知道，
      乙○○坐在旁邊」、於本院調查時供稱「；：到了地下室卡拉ｏｋ店，他們帶
      我進左手邊的包廂，乙○○說你是要我動手，還是讓我小弟動手，我還未說，
      陳明宏及另外兩個一起打我，直到乙○○說停，蔡問我說錶在那，我說在台中
      ，我告訴他台中地址和電話，我說我要去拿，他不讓我去，說他自己去拿，並
      強留我在店裡面喝酒，叫小弟看著我；：到了凌晨七點他將錶拿回來了，：：
      說少了三節，並說我這段期間的花費一天五千元共七十五萬元要我付，我說沒
      有錢，他叫我打電話給我哥哥：：我向我哥哥說我向人拿衣服欠人家錢，乙○
      ○及王玉貞有跟我哥哥通話：：我哥哥奇怪衣服是我向他拿怎麼會欠別人錢，
      所以我哥哥去報警：：我另外有打電話給我一個朋友陳清水借十萬元，但沒有
      借到，那時已經早上九點了，所以乙○○要我簽借據：：並說三天之內叫我還
      錢，不然要我坐輪椅：：我騙他說我要去台北向我哥哥拿錢，他說他也要去，
      那時店裡小弟要下班了，沒有人妨害我自由了，我們二人上我的車：：」等語
      甚詳；核與證人陳美華於原審證稱，隔天（按指八十五年五月十三日）他（指
      甲○○）打電話給我，我叫他在六合路我哥哥處等我，約九點多才碰到甲○○
      ，然後去自強派出所報案，後又叫我們去新興分局刑事組報案，甲○○眼睛瘀
      血，手也有受傷，我問他，他說在芳鄰卡拉ＯＫ店被蔡大哥及少爺揍的等語相
      符；此外，甲○○受有前開傷害，並有阮綜合醫院驗傷診斷書一份在卷（見偵
      卷第三十二頁）可稽。即被告亦於警訊時坦承甲○○當日一直都在方鄰卡拉Ｏ
      Ｋ店內，直至十一時才由甲○○駕車欲載到台北向朋友拿錢還債，而在仁德休
      息站買便當時，甲○○即丟下伊自行開車離開等情，與甲○○所供其為求脫身
      ，佯稱欲至台北向其兄拿錢。而至仁德休息站趁機逃逸之情節相符，雖被告警
      訊時供稱其與甲○○同至台北，係甲○○要借錢還欠店錢一萬二千八百元，但
      查甲○○當日固有在該店消費，惟微論甲○○供稱被告已將其現款取走，即以
      被告警訊時所供在錢嫂海產店時，甲○○曾拿一萬元給被告（警卷第一頁背面
      ）為被告所拒等情觀之，甲○○身上當時已有一萬元，足可用於還債，不足額
      只二千八百元，數目匪鉅，何須坐車由高雄北上向友人借款還錢，被告嗣又改
      稱係要拿衣服給太太賣，惟被告係經營卡拉ＯＫ店，對成衣豈有內行，且如要
      給伊太太賣，在高雄亦可叫貨，何須遠至台北叫貨，亦未連同其太太一同北上
      ，是被告所辯係還欠店錢、及叫衣服給伊太太賣云云，顯已與常情有違，不足
      採信；被害人甲○○此部分指訴，已難遽認不可採。至於甲○○雖於原審供稱
      在方鄰卡拉ＯＫ店行動自由並未遭限制云云，惟此係因被告曾透過陳美華要與
      甲○○和解，甲○○本於大事化小，息事寧人始供稱未被限制，此有甲○○上
      訴理由狀可憑（本院前審卷第十頁），未料被告嗣後未與甲○○和解，且證人
      陳美華亦於本院前審調查時供稱被告確有透過伊要幫忙解套等語（同前卷第七
      十一頁），足證甲○○所稱係為和解始供稱行動自由未被限制等情為真實，從
      而甲○○於原審所為前開供述，與事實不符，亦難採為有利被告之證據。
（二）被告就告訴人受傷部分，雖辯稱係告訴人在伊店內喝酒上廁所時，跌倒所致，
      證人王玉貞、呂素卿雖亦附合其詞，供稱未見該店員工毆打告訴人，且分別證
      稱告訴人係要上廁所時有跌倒，另證人陳明宏（亦為共同被告）亦供稱不認識
      甲○○，並未毆打甲○○，也沒有看到別人打他，惟證人王玉貞供稱甲○○係
      撞傷，與呂素卿所述在小樓梯跌倒，已有未符，且甲○○所受之傷係分部在背
      部、左眼眶，左手、左肩、右顳部、右手，遍佈上半身四週，若有跌倒或撞傷
      ，傷勢豈會至此，另證人陳明宏係屬共同毆打甲○○之人，且亦經判處罪刑確
      定，與甲○○具有利害衝突之關係，其所為證詞已難無偏頗之情，況甲○○確
      有受傷多處，且為陳明宏開車前去錢嫂海產店載至方鄰卡拉ＯＫ店，陳明宏卻
      稱不認識，渠等所為證詞顯與事理有違，尚難採信為真實。又被告雖稱其包廂
      並未設門，不可能在該處打甲○○，但該店中包廂係以木板隔間，並有左右包
      廂之區分，則在有木板隔間之包廂內毆打甲○○，並非不可能，被告所辯亦難
      採信。
（三）再被告之手錶在藝名唐薇之鄭永貞處，係告訴人告訴被告，再由被告通知已下
      班返家之陳明宏再回到芳鄰卡拉ＯＫ店開車載乙○○之妻蔡周華美到高雄市○
      ○區○○路一三八號十一樓之二鄭永貞住處欲取回，鄭永貞再以電話與在芳鄰
      卡拉ＯＫ店之甲○○確認後將手錶交陳明宏、蔡周華美取回交付乙○○，此分
      據被告及告訴人於警訊及偵查中供述明確，參諸該錶係甲○○質押於鄭永貞處
      ，而被告與鄭永貞原本不相識，且質押手錶為鄭永貞及甲○○間之事情，若要
      將手錶取回，衡情應由甲○○出面處理，被告竟未由甲○○出面，而由陳明宏
      駕車載蔡周華美前往取錶，足以佐證告訴人指訴其當時被看管拘禁為真實。
（四）又被告取回手錶後，以「我僱用五名小弟找你，費用一人一天五千元，一天要
      二萬五千元，已找了一個多月，所有的費用由你付」為由，要甲○○打電話向
      親友調借七十五萬元，並稱借錢時不可露出馬腳，甲○○乃在芳鄰卡拉ＯＫ店
      打電話至台北市其兄李如松處表明向人拿衣服欠人家錢為由，欲向李如松借款
      七十五萬元，亦據甲○○於偵查及本院調查時供述甚詳，核與證人李如松於本
      院前審證述「（甲○○有無打電話跟你借錢？）有一天半夜打電話說要借七十
      五萬元，莫名其妙半夜借七十五萬元，我當然不肯，結果一陌生人便搶過來接
      電話告訴我，我弟弟因為批衣服欠他七十五萬元，我不相信，因為我亦在做成
      衣，：：便掛斷打電話報警，向警方說明我弟弟可能被人押走」等情大致相符
      ；雖證人供稱其係在半夜接獲電話，與甲○○於本院所述係在七點時打電話，
      惟本案因時日已久，且於清早以電話調借鉅額現款與半夜借款同屬令人置疑，
      證人對時間記憶容有誤差，而甲○○因親自遭受剝奪行動自由，就此部分，當
      以甲○○所述之時間較屬可採。次再依常理，甲○○並未欠乙○○七十五萬元
      ，其先前已遭被告教唆陳明宏等毆打，當時復又在被人看管拘禁當中，自由意
      志顯遭壓制，基此，被害人甲○○向其兄借款當亦屬被脅迫而為。
（五）甲○○固不否認被拘禁在芳鄰卡拉ＯＫ店包廂期間有叫小姐坐及喝酒之情事
      ，惟查，被害人甲○○既被乙○○等強押並拘禁於乙○○所開設之卡拉ＯＫ店
      ，甲○○恐再被傷害，而喝酒及叫小姐坐檯，對被告而言亦照算消費，被告仍
      可向甲○○收取消費金額，亦屬合乎常理，尚難執此即推翻上述不利被告乙○
      ○之證據。
（六）至於告訴人另稱其在包廂內曾遭被告店內員工以毛巾及皮帶捆綁，惟此部分告
      訴人於警訊時並未提及，其於偵審中始供出有該部分情節，惟查被人以毛巾及
      皮帶捆綁係屬嚴重之剝奪妨害自由，若告訴人真有該店員工以上開方式捆綁，
      衡情當無於警訊不提出之理，參諸證人陳美華於原審供稱甲○○向伊說「在芳
      鄰被蔡大哥及少爺揍的」，亦未述及告訴人有遭人捆綁等情，尚難遽以告訴人
      前後不符之供述即認被告有此部分犯行。綜上所述，本案事證明確，被告犯行
      洵堪認定。
三、核被告乙○○於芳鄰卡拉ＯＫ店教唆陳明宏及三名不詳姓名成年男子毆打告訴人
    ，並拘禁在包廂，控制其行動自由，所為係犯刑法第二十九條第一項、第二百七
    十七條第一項之教唆傷害罪、刑法第三百零二條第一項之剝奪他人行動自由罪，
    公訴意旨認成立傷害罪之共同正犯，以及刑法第三百零四條第一項之強制罪，尚
    有誤會，起訴法條應予變更，被告就妨害自由部分與該名男子有犯意聯絡及行為
    分擔，均為共同正犯，所犯上開二罪間，有方法結果之牽連關係，應從一重之刑
    法第三百零二條第一項之剝奪他人行動自由罪處斷。被告於拘禁甲○○期間，脅
    迫甲○○打電話向其兄借款，均包含於妨害自由之犯行，不另論罪。又被告乙○
    ○曾於八十二年十一月間，因走私案件，經臺灣基隆地方法院判處有期徒刑六月
    確定，於八十三年十二月三日執行完畢之事實，業經被告乙○○供明在卷，且有
    台灣高雄地方法院檢察署刑案資料查註紀錄表在卷可稽，茲於執行完畢後五年以
    內再犯有期徒刑以上之上開傷害罪，為累犯，應依刑法第四十七條規定加重其刑
    。原審就被告乙○○部分予以論罪科刑，固非無見，惟查被告乙○○有剝奪甲○
    ○行動自由之行為，檢察官上訴指摘原判決不當，為有理由，自應將原判決此部
    分（即關於乙○○部分）撤銷改判。審酌被告乙○○係因不滿甲○○既未借予金
    錢、復將手錶侵占而有本件犯行、及被害人甲○○所受之傷勢等一切情狀，量處
    如主文所示之刑，用示懲儆。
四、公訴意旨另以被告於上揭時間在錢嫂海產店見甲○○，乃電召陳明宏前來將甲○
    ○押至方鄰卡拉ＯＫ店，以及在方鄰卡拉ＯＫ店，恐嚇甲○○簽發借條，認被告
    涉有刑法第三百零四條第一項、第三百零五條罪嫌，惟查公訴人此部分論據係以
    甲○○之指訴，及驗傷診斷書為憑，訊據被告乙○○則否認有此二部分犯行，辯
    稱係甲○○自願與渠等至方鄰卡拉ＯＫ店，亦未有恐嚇脅迫甲○○簽發借條等語
    。按告訴人之指訴係以被告受刑事訴追為目的，是其陳述是否與事實相符，仍應
    調查其他證據以資審認，經查告訴人固稱其在海產店係被押至方鄰卡拉ＯＫ店，
    惟告訴人於警訊先稱係被告夥同三名男子以刀子押伊，嗣稱係將其手反制強押
    ，於偵查中供稱「（押你時有拿工具否？）沒有」，於原審審理中供稱「他們（
    即指陳明宏及另二名不詳姓名之人）都有下車，但沒有動作」，於本院調查時供
    稱「：：我一到外面，看見有三個人，其中一個人手提一個手提袋，我說我開車
    ，開我的車去，被告說找我不容易，叫我不要開車，由其中兩個人各牽我一友手
    拉我上車：：」、「他們強拉我手上車，我沒有反抗」、「他們有拿手提袋，我
    認為手提袋裡面是刀子，所以在警察局說用刀子押我，那時沒有看到刀子，他們
    只是牽我的手」等語，綜合上述，告訴人對被告如何強押一節前後所述不一，惟
    其於本院所述最為詳盡，且係針對該部分情節供述，當以本院所述較屬可採，而
    以告訴人所述，被告當時供稱找伊（即告訴人）不容易，而不讓告訴人開自己車
    ，並不能認有施加脅迫妨害告訴人行動自由之意，再另不詳姓名之男子二人，各
    牽告訴人一支手，告訴人自承當時並無反抗，尚難認定當時二人各牽其一手即係
    屬實施強暴，而有違反告訴人之意思，剝奪告訴人行動自由；雖然甲○○當時
    自行離去，放任與其同時前去之陳美華一人及汽車在海產店，惟以甲○○於本院
    調查所述「：我說我有開車，開我的車去（去方鄰卡拉ＯＫ）」等語，以及其坐
    上陳明宏之車，當時亦無呼救或反抗；以及被告供稱「欠錢的事不要讓房東知道
    ，叫我到外面講」等情綜互以觀，甲○○當時當有不讓陳美華知悉內情，而願與
    被告同至方鄰卡拉ＯＫ店，當可認定；且其當時並未預料被告在方鄰卡拉ＯＫ店
    內會對其拘禁，或認短時間即可再返回錢嫂海產店，不能依當時留陳美華及汽車
    在海產店即認被告有強押上車之情事。另就斷手腳恐嚇甲○○簽借據部分，經查
    該借據並未扣案，且此部分亦只有甲○○之供述，此外查無其他積極證據足認被
    告有此部分犯行，亦不能只憑告訴人之供述即認被告有此犯行，因公訴人認此部
    分與前揭有罪部分有方法結果之牽連關係，屬裁判上一罪，爰不另為無罪之諭知
    。
據上論結，應依刑事訴訟法第三百六十九條第一項前段、第三百六十四條、第二百九
十九條第一項前段、第三百條、刑法第二十八條、第二十九條第一項、第二項、第三
百零二條第一項、第二百七十七條第一項、第五十五條、第四十七條、罰金罰鍰提高
標準條例第一條前段，判決如主文。
本案經檢察官陳國全到庭執行職務。
中      華      民      國    九十      年      六      月    二十八    日
                              臺灣高等法院高雄分院刑事第五庭
                                  審判長法官  吳水木
                                        法官  洪慶鐘
                                        法官  趙文淵
右正本證明與原本無異。
如不服本判決，應於判決送達後十日內向本院提出上訴狀，其未述理由者並應於提
出上訴狀後十日內向本院補提理由書（應附繕本)。
                                      書記官  高惠珠
中    華    民    國      九十      年       七月       二       日
附錄本判決論罪之法條：
刑法第三百零二條第一項：
私行拘禁或以其他非法方法，剝奪人之行動自由者，處五年以下有期徒刑、拘役或三
百元以下罰金。
刑法第二百七十七條第一項：
傷害人之身體或健康者，處三年以下有期徒刑，拘役或一千元以下罰金。
                                                                        Ｆ


司法院資訊處製作；財團法人民間司法改革基金會備份。
